臺灣高等法院民事判決
                                 108年度保險上易字第14號
上  訴  人  張黎瑛  
訴訟代理人  陳宏銘律師
被 上訴 人  富邦人壽保險股份有限公司

法定代理人  陳俊伴  
訴訟代理人  吳建權  
            劉乾緯  
            黃杉睿  
上列當事人間請求給付保險金事件，上訴人對於中華民國108年7
月12日臺灣臺北地方法院第一審判決（108年度保險字第47號）
，提起上訴，本院於108年12月17日言詞辯論終結，判決如下：
    主  文
原判決廢棄。
被上訴人應給付上訴人新臺幣壹佰萬元，及自民國一○八年二月
十六日起至清償日止，按週年利率百分之五計算之利息。
第一、二審訴訟費用由被上訴人負擔。
    事實及理由
壹、程序方面：
    按當事人不得於第二審提出新攻擊或防禦方法，但對於在第
    一審已提出之攻擊或防禦方法為補充者，不在此限，民事訴
    訟法第447條第1項但書第3款定有明文。被上訴人雖抗辯：
    上訴人於原審主張被保險人張君瑜係不小心失足栽下，於本
    院另主張張君瑜係受精神疾病影響自行跳下，兩者本質不同
    無從補充，顯係新攻擊方法而不得審酌云云。然細繹上訴人
    於本院之主張，仍係植基於與原審主張相同之脈絡即「張君
    瑜墜樓並非故意自殺行為」，而補充提出張君瑜墜樓之其他
    可能原因，經核應為原審已提出攻擊方法之補充，仍得於本
    院提出，被上訴人上開所辯應無可採。
貳、實體方面：
一、上訴人主張：伊於民國86年5月31日以自己為要保人、受益
    人，其子張君瑜為被保險人，向美商美國安泰人壽保險股份
    有限公司（下稱安泰人壽公司）投保終身壽險保險契約及意
    外傷殘保險附約（財政部以84年4月7日台財保字第84149712
    0號函核准修正，下稱系爭保險附約）。嗣安泰人壽公司與
    富邦人壽保險股份有限公司於98年間合併，並於合併基準日
    更名為富邦人壽保險股份有限公司即被上訴人。張君瑜於10
    7年2月9日在新北市○○區000號9樓住處陽台，因幻聽而攀爬
    欄杆，失足墜樓死亡，屬意外事故。詎被上訴人卻以無證據
    證明張君瑜係外來突發之意外事故造成死亡為由，拒絕給付
    意外身故保險金100萬元。爰依系爭保險附約及保險法第131
    條、第135條準用第112條規定，提起本件訴訟等情（原審為
    上訴人全部敗訴之判決，上訴人不服，提起上訴）。上訴聲
    明：㈠、原判決廢棄。㈡、被上訴人應給付上訴人100萬元，
    及自起訴狀繕本送達翌日起至清償日止，按週年利率百分之
    5計算之利息。
二、被上訴人則以：上訴人陳稱張君瑜係不小心栽下或受精神疾
    病影響自行跳下云云，均為臆測之詞，且未舉證證明張君瑜
    之精神疾病達喪失自由意志之程度，其墜樓並非通常係外來
    、偶然而不可預見之突發事故。實則，依張君瑜之病歷資料
    可知，其確曾有自殺意圖及試圖自殺之紀錄。臺灣臺北地方
    法院檢察署（現更名為臺灣臺北地方檢察署，下稱臺北地檢
    署）檢察官相驗結果報告（下稱相驗結果報告）亦載明，張
    君瑜之死亡方式為不詳（自為）。如將張君瑜墜樓起點之高
    度及終點之水平距離等相關數據，載入本院104年度保險上
    字第9號判決引用之起跳速率公式，更可知其起跳速率遠高
    於意外墜樓之速率。足見張君瑜非因意外墜樓而死亡，上訴
    人依系爭保險附約及保險法相關規定請求被上訴人給付意外
    身故保險金100萬元，並無理由等語，資為抗辯。答辯聲明
    ：上訴駁回。
三、兩造不爭執之事項（見本院卷第102、103、215頁）：
㈠、上訴人於86年5月31日以自己為要保人、受益人，其子張君瑜
    為被保險人，向安泰人壽公司投保終身壽險保險契約及系爭
    保險附約，約定張君瑜於保險契約有效期間內，因遭遇外來
    突發之意外事故，致其身體蒙受傷害，並以此傷害為直接原
    因，自傷害之日起180日內死亡者，安泰人壽公司應給付保
    險金100萬元。
㈡、安泰人壽公司業於98年6月1日與富邦人壽保險股份有限公司
    合併，以安泰人壽公司為存續公司，並於合併基準日更名為
    富邦人壽保險股份有限公司即被上訴人。
㈢、張君瑜曾經臺北市立聯合醫院（下稱聯合醫院）松德院區診
    斷有「思覺失調症併情緒障礙」，並領有中華民國身心障礙
    證明（障礙等級中度，鑑定日期96年8月16日，重新鑑定日
    期111年9月13日）。
㈣、張君瑜於107年2月9日在新北市○○區○○路000號9樓住處陽台墜
    樓，因全身多處鈍創骨折內出血致出血性休克而死亡，經臺
    北地檢署核發相驗屍體證明書記載死亡方式為「不詳」，相
    驗結果報告記載「死亡方式為不詳（自為）」。
㈤、上訴人依系爭保險附約請求給付意外身故保險金100萬元，被
    上訴人以無證據證明張君瑜係外來突發之意外事故造成死亡
    為由，拒絕給付保險金予上訴人。
㈥、張君瑜身高約167公分，其住處客廳外陽台牆垣高約72.5公分
    ，牆垣上欄杆高約47.5公分，亦即地面至欄杆高約120公分
    。
㈦、上訴人因張君瑜墜樓身故已受領終身壽險保險契約之終身壽
    險事故保險金100萬1,521元。
四、兩造爭點及法院之判斷：
    上訴人主張：張君瑜因意外失足墜樓，並非故意自殺墜樓，
    被上訴人應依系爭保險附約及保險法第131條、第135條準用
    第112條規定，給付意外身故保險金100萬元予上訴人等情，
    則為被上訴人所否認，並以前揭情詞置辯。是以兩造爭點厥
    為：㈠、張君瑜係因故意自殺或意外墜樓而死亡？㈡、上訴人
    依系爭保險附約及保險法第131條、第135條準用第112條規
    定請求被上訴人給付意外身故保險金100萬元有無理由？茲
    析述如下：
㈠、按傷害保險人於被保險人遭受意外傷害及其所致失能或死亡
    時，負給付保險金額之責。前項意外傷害，指非由疾病引起
    之外來突發事故所致者；被保險人故意自殺，或因犯罪行為
    ，所致傷害、失能或死亡，保險人不負給付保險金額之責任
    ，保險法第131條、第133條分別定有明文。次按保險契約率
    為定型化契約，被保險人鮮能變更契約之約定，故對於契約
    之解釋，應本諸保險之本質及機能為探求，並應注意誠信原
    則，倘有疑義時，應為有利於被保險人之解釋（保險法第54
    條第2項參照）。又意外傷害保險係承保被保險人非由疾病
    引起之外來突發事故所致傷害及其所致殘廢或死亡之損失，
    而人之傷害或死亡，其原因一為來自內在原因（如器官老化
    、疾病及細菌感染），另一則為外來事故（意外事故）。所
    謂外來事故，係指內在原因以外之一切事故而言，其事故之
    發生為外來、偶然而不可預見。意外傷害保險之受益人請求
    保險給付時，雖應證明被保險人係因意外事故而受傷害，惟
    受益人如證明該事故確已發生，且依經驗法則，其發生通常
    係外來、偶然而不可預見者，應認其已盡證明之責。保險人
    如抗辯非屬意外，自應就其抗辯之事實（老化、疾病及細菌
    感染）負證明之責，始符舉證責任之原則。換言之，被保險
    人倘非因老化、疾病及細菌感染而生保險事故，原則上即應
    認係意外。再按若一事實依其一般之性質對某一事故（結果
    ）之產生並非最接近且有決定性之重要關係，而須加上其他
    特別情形才能產生結果時，此事實與事故間即難認有因果關
    係。精神疾病本身通常尚不足以在被保險人的「內在身體」
    直接導致其死亡或傷害之結果，縱其為較易發生事故之高危
    險群，但事故之發生仍須另有被保險人自殘行為或其他行為
    之介入，尚不能遽以其傷亡係因精神疾病引起之行為介入作
    用，即認該事故係因精神疾病所致而欠缺外來性。
㈡、經查，兩造不爭執應適用之系爭保險附約第2章「保險範圍及
    除外責任」第1條、第6條第3款分別約定：「被保險人於本
    附約有效期間內，因遭遇外來突發之意外事故，致其身體蒙
    受傷害，並以此傷害為直接原因，自傷害之日起180日內死
    亡者，本公司按保險金額給付死亡保險金。」、「被保險人
    直接因下列事由致成死亡、殘廢、失能及醫療時，本公司不
    負給付保險金之責任：…⒊被保險人之故意自殺（包括自殺未
    遂）。」等語（見原審卷第127至128頁）。又兩造不爭執系
    爭保險附約之被保險人張君瑜係因墜樓死亡（參兩造不爭執
    之事項㈣），經核顯然非屬來自其內在之原因（如器官老化
    、疾病及細菌感染）。被上訴人雖提出張君瑜之2次就醫病
    歷為據（見本院卷第208至211頁），欲證明其有自殺傾向。
    惟聯合醫院松德院區103年10月20日出院病歷摘要係記載「
    【Personal History】…⒏Suicide history：曾表達suicide
     ideations和欲拉案母欲跳樓；此次無」等語（見本院卷第
    208頁）；國防醫學院三軍總醫院（下稱三軍總醫院）病歷
    則記載其於94年4月30日入院時，「現在病史…。民國90年4
    月，…有自殺意念合併吞藥自殺行為」等語（見本院卷第210
    頁）。足見上開所載張君瑜曾吞藥自殺之舉動，距其墜樓已
    近17年，上開所載其欲跳樓之舉動，亦係103年10月20日前
    之病史（該次住院並無類此行為），均難據此證明張君瑜因
    患精神疾病而有自殺傾向。另觀之張君瑜之診斷證明書及病
    歷資料，其雖患有思覺失調症併情緒障礙（見原審卷第47頁
    ），並有視幻覺、聽幻覺等症狀（見本院卷第224頁）。然
    細繹本院向聯合醫院忠孝院區及三軍總醫院調取之病歷資料
    ，顯示張君瑜曾多次因精神疾病就醫後，經醫師評估為無自
    殺傾向（見本院卷第226至284頁），臺北地檢署相驗卷所附
    聯合醫院松德院區106至107年間之病歷資料，亦無記載張君
    瑜於墜樓前曾有自殺意念或舉動之紀錄。凡此均未能證明張
    君瑜所患上開精神疾病或症狀足以在其「內在身體」直接導
    致其死亡之結果，而不能認為其墜樓死亡係因精神疾病所致
    而欠缺外來性。準此，張君瑜雖患有精神疾病，惟非當然致
    生墜樓死亡之結果，尚難認有相當因果關係，依經驗法則可
    認通常應係外來、偶然而不可預見之情形，是依前揭說明，
    自應由被上訴人就其抗辯張君瑜係故意自殺死亡而非屬意外
    一事，盡舉證責任。
㈢、被上訴人雖以前揭情詞抗辯張君瑜應係故意自殺死亡一節，
    並以相驗結果報告、本院104年度保險上字第9號判決、網路
    新聞等件為憑。審諸相驗結果報告雖記載「死亡方式為不詳
    （自為）」，然臺北地檢署核發證明死亡原因之正式公文書
    即相驗屍體證明書記載死亡方式為「不詳」（參兩造不爭執
    之事項㈣）。而相驗結果報告僅為檢察官所為之內部簽呈，
    且「不詳」與「自為」（即自殺）為相互歧異之死亡原因，
    參酌臺北地檢署以107年7月19日北檢泰雨107相135字第1079
    060171號函覆上訴人稱「其（按：即張君瑜）是否有自殺故
    意而跳下或因精神疾病或其他因素而意外失足，因現場跡證
    無從研判其心理狀態，故僅能認死亡方式為不詳」等語（見
    原審卷第55頁），益徵檢察官在相驗結果報告之內部簽呈所
    為「死亡方式為不詳（自為）」之矛盾記載，與臺北地檢署
    之公文書內容不符，檢察官亦未敘明其認定張君瑜係故意自
    殺之理由及所依憑之證據，不足以據此認定張君瑜係故意自
    殺。至被上訴人援引本院104年度保險上字第9號判決所附「
    起跳速率公式」（見本院卷第206頁），計算張君瑜起跳速
    率達每秒2.31公尺，高於意外墜樓之起始速率每秒0.5至1.7
    公尺乙節。然該公式係該案被保險人死亡由檢察官相驗時，
    囑託法務部法醫研究所（下稱法醫研究所）鑑定死亡原因所
    得鑑定書之部分內容，並非本院函詢或囑託鑑定之結果。嗣
    經本院依被上訴人聲請針對張君瑜墜樓之起始速率及死亡原
    因等事項囑託法醫研究所鑑定，該所則以上開鑑定事項與其
    目前側重之工作內容（即解剖檢驗及解剖後死因鑑定）不符
    為由婉拒鑑定（見本院卷第167頁）。被上訴人比附援引另
    案判決所載公式，以其自行計算張君瑜可能之墜樓起始速率
    高於意外墜樓之起始速率為由，遽謂張君瑜係故意自殺墜樓
    云云，非無臆測之嫌，難認可信。至上開網路新聞亦係針對
    該另案判決之內容與公式所撰擬（見本院卷第137至138頁）
    ，仍不能遽予參酌而為有利被上訴人之認定。
㈣、準此，被上訴人辯稱張君瑜係故意自殺死亡云云，未舉證以
    實其說，仍不能排除張君瑜墜樓係外來、偶然而不可預見之
    情形而欠缺外來性。上訴人主張張君瑜墜樓係意外事故一節
    ，應為可採。故上訴人依系爭保險附約及保險法第131條規
    定，請求被上訴人給付意外身故保險金100萬元，當屬有據
    。
五、綜上所述，上訴人依系爭保險附約及保險法第131條規定，
    請求被上訴人給付100萬元，及自起訴狀繕本送達翌日即108
    年2月16日起至清償日止，按週年利率百分之5計算之利息，
    洵屬有據。原審為上訴人全部敗訴之判決，容有未洽。上訴
    論旨指摘原判決不當，求予廢棄改判，為有理由，應由本院
    廢棄改判如主文第2項所示。
六、本件事證已臻明確，兩造所為其餘攻擊、防禦及舉證，經本
    院審酌後，認與判決結論均無影響，爰不一一論列，附此敘
    明。
參、據上論結，本件上訴為有理由，依民事訴訟法第450條、第7
    8條，判決如主文。
中    華    民    國   108    年    12    月    31    日
                    民事第十八庭 
                        審判長法  官  吳青蓉
                              法  官  周美雲
                              法  官  賴彥魁
正本係照原本作成。
不得上訴。
中    華    民    國   108    年    12    月    31    日
                              書記官  高瑞君